【裁判字號】    97,上訴,1887
【裁判日期】    970710
【裁判案由】    強盜
【裁判全文】
臺灣高等法院刑事判決                97年度上訴字第1887號
    上  訴  人
    即  被  告  乙○○
                        現於臺灣臺北看守所
    選任辯護人  扶助律師  謝幸伶律師
上列上訴人因強盜案件，不服臺灣臺北地方法院96年度訴字第19
00號，中華民國97年3月31日（起訴案號： 臺灣臺北地方法院檢
察署96年度偵字第23245號），提起上訴，本院判決如下：
    主  文
原判決撤銷。
乙○○意圖為自己不法之所有，以恐嚇使人將本人之物交付，處
有期徒刑壹年陸月。扣案長刀壹把沒收。
    事  實
一、乙○○因多種藥物依賴，患有安非他命誘發之精神病影響，
    因使用藥物而受減損，於行為時為依其辨識而行為之能力，
    顯著減低之人。因車禍受傷不適，於服用不詳藥物後，於民
    國96年11月6日晚間11時30分許，攜帶單面開鋒、 刀刃長45
    公分、刀柄長14.5公分，非屬公告管制刀械之長刀1把， 前
    往臺北市○○區○○街20巷之朱昌公園內，見丙○○、丁○○、甲○○3人坐於公園涼亭內之圓桌旁聊天， 竟意圖為自
    己不法之所有，持刀走至涼亭處，以佯稱其朋友遭受毆打為
    由，質問丙○○、丁○○、甲○○是否為毆打其友人之人，
    經該3人否認後，隨即以上下晃動刀刃之方式， 並出言恐嚇
    稱「你們不要逼我，我有吃藥」等語，要求丙○○、丁○○
    、甲○○交出身上的錢及手機， 致使該3人心生畏懼，而分
    別由丙○○交出現金新臺幣（下同）200元（百元鈔票2張）
    、丁○○交出300元（百元鈔票3張）及手機1支（廠牌為Mot
    -orola牌），甲○○則交出手機1支（廠牌為Sharp牌）得手
    ，丁○○、甲○○則於交付上開手機後，請求乙○○交還手
    機中SIM卡，經其同意後取回SIM卡，乙○○並將所取得財物
    置入褲子口袋，留下聯絡方式後離去。於翌（7）日上午2時
    許，乙○○持所取得之上開手機， 至臺北市○○○路410號
    之1之通訊行販賣，因未出示證件， 遭負責人楊幸宜拒絕離
    去後，即至臺北市○○區○○街69號之泡沫紅茶店消費，並
    將所持之上開長刀（以報紙包住刀刃）寄放在櫃檯，由店員
    郭明峰放置於櫃檯下方。嗣於同日上午3時許30分， 經警循
    線至上開泡沫紅茶店逮捕到案，始查獲上情。並扣得乙○○
    所有供本件犯行所用之長刀1把及取出現金500元（現金部分
    已發還丙○○、丁○○）。
二、案經丙○○、丁○○、甲○○訴由臺北市政府警察局中山分
    局報請臺灣臺北地方法院檢察署檢察官偵查起訴。
    理  由
壹、證據能力部分：
一、被告審判外之自白及不利於己之陳述部分：
  (一)按被告之自白，非出於強暴、脅迫、利誘、詐欺、疲勞訊問
    、違法羈押或其他不正之方法，且與事實相符者，得為證據
    。被告陳述其自白係出於不正之方法者，應先於其他事證而
    為調查。該自白如係經檢察官提出者，法院應命檢察官就自
    白之出於自由意志，指出證明之方法。 刑事訴訟法第156條
    第1項、第3項分別定有明文。本條係為保障被告之自由意志
    ，是不僅被告之「自白」，被告所為不利於己之陳述當亦包
    括在內。且法院對於自白任意性之調查及證明，係以自由證
    明為已足， 此參諸最高法院94年度台上字第275號判決意旨
    所認：「自白是否出於任意性有疑義時，應先對自白之任意
    性為調查，且在心證上無需達於確信程度才能認定，認定之
    結果，不利益應歸國家負擔，利益歸被告，亦即依自由證明
    程序調查後，法院在心證上雖非達到確信，惟相當程度懷疑
    調查機關使用不正訊問方法時，即應認定證據非出於任意性
    ，被告自白不具證據能力，而予排除不得作為判決基礎」等
    語可知。
  (二)查被告、辯護人對於被告於偵查中、 原審96年11月8日羈押
    訊問庭自白之證據能力，於準備程序時雖表示被告係因服用
    藥物影響而精神不濟， 惟依原審96年11月8日上午12時11分
    訊問筆錄、及臺灣臺北地方法院檢察署96年11月7日下午9時
    25分訊問筆錄所示內容，被告就其犯案過程、所留手機門號
    、寄放長刀及販賣手機經過，均陳述詳盡，訊問時間距案發
    時間即96年11月6日晚間11時30分許均有相當時間， 被告於
    偵查完畢後解送原審進行羈押訊問期間，已有相當時間思慮
    其陳述內容，且其於偵查中及原審羈押訊問時所為陳述內容
    並無重大歧異，又被告於羈押訊問庭經原審勘驗結果，除口
    唇內部有疑似小破洞，右手腕有三處小型刮傷外，並無其他
    傷勢或被告有何精神不濟之記載，是被告於偵查及原審羈押
    訊問庭之自白，自難認有何證據證明係出於強暴、脅迫、利
    誘、詐欺、疲勞訊問、違法羈押或其他不正之方法而取得，
    自有證據能力。
二、刑事訴訟法第159條之5明定：「被告以外之人於審判外之陳
    述，雖不符前四條之規定，而經當事人於審判程序同意作為
    證據，法院審酌該言詞陳述或書面陳述作成時之情況，認為
    適當者，亦得為證據。」、「當事人、代理人或辯護人於法
    院調查證據時，知有第159條第1項不得為證據之情形，而未
    於言詞辯論終結前聲明異議者，視為有前項之同意。」其立
    法理由在於傳聞證據未經當事人之反對詰問予以核實，乃排
    斥其證據能力。惟當事人如放棄對原供述人之反對詰問權，
    於審判程序表示同意該等傳聞證據可作為證據，此時，法院
    除認該傳聞證據欠缺適當性外，自可承認其證據能力。又當
    事人、代理人或辯護人於調查證據時，知有刑事訴訟法第15
    9條第1項不得為證據之情形，卻表示「對於證據調查無異議
    」、「沒有意見」等意思，而未於言詞辯論終結前聲明異議
    者，應視為已有將該等傳聞證據採為證據之同意（最高法院
    93年度台上字第3533號、94年度台上字第2976號判決亦採同
    一見解）。經查：本案被告及辯護人對於證人楊幸宜、郭明
    峰分別於警詢及檢察官偵訊之筆錄均表示不爭執其證據能力
    ，本院審判期日就提示之上開警詢及偵訊筆錄，亦均表示無
    意見，於言詞辯論終結前，也未就所調查之證據主張有刑事
    訴訟法第159條第1項不得為證據之情形，本院審酌該等筆錄
    作成時之情況，並無不法之情事，認為適當，是參照上開說
    明要旨，上開陳述證據，自有證據能力。
三、非供述證據之物證兇器長刀部分
  (一)按搜索，經受搜索人出於自願性同意者，得不使用搜索票；
    但執行人員應出示證件，並將其同意之意旨記載於筆錄。刑
    事訴訟法第131條之1定有明文。此處「同意搜索」，應係受
    搜索人出於自願性之真摯同意，如受搜索人之人身自由已處
    於受偵查機關（合法或非法）拘束之下，雖當時固無反對搜
    索之意，惟仍應依個案情節判斷受搜索人真意，換言之，須
    探求是否係因其人身自由已受拘束，而無從亦無意再為反對
    ，此等「同意」自不應視為受搜索人之「自願性」同意，反
    係被動性，甚或被迫之同意，其當非真摯之同意。具體判斷
    之方法，例如被告或第三人當時之人身自由如未受拘束，是
    否即可能不為同意等，均足判斷受搜索人是否自願性、真摯
    性之同意。
  (二)本件被告雖於原審準備程序時表示，於警詢警察要求交出本
    件兇器時有毆打伊云云，然查，被告於原審羈押訊問庭時，
    業經勘驗其身體狀況如前，被告已稱其身體狀係另遭他人毆
    打及車禍所致，且其所述受傷部位亦與勘驗結果相符，尚難
    證明警察有何毆打被告之情，另證人丙○○於原審審判時亦
    證稱，於警車上警察有詢問被告刀械置放位置，後來在泡沫
    紅茶店櫃臺內起獲，沒有看到警察有何毆打或威嚇被告行為
    等語（見原審卷第158頁背面）， 亦核與證人郭明峰所證稱
    ，警察先將被告帶走後，警察又回來以被告供稱刀械寄放櫃
    檯，伊才請警察自行拍照存證取出等語相符（見偵查卷第76
    頁），亦無證據證明被告有何受強暴、脅迫情狀，始提出扣
    案長刀放置處所之語，況本件扣案長刀之取得過程，業經第
    三人即證人郭明峰同意而於第三人處所即郭明峰所經營之泡
    沫紅茶店內扣得，雖未載明於扣押筆錄內而略有瑕疵，然確
    已取得第三人郭明峰同意等情，亦據上開證人郭明峰證述明
    確，是本件非供述證據之物證兇器長刀，自有證據能力。
四、證人丙○○、丁○○、甲○○於警詢中之陳述，係被告以外
    之人於審判外之言詞或書面陳述，係屬傳聞證據，無證據能
    力，依刑事訴訟法第159條第1項規定依法不得作為證據，且
    上開陳述，亦非有特別可信之情況。至於證人丙○○、丁○○為被告以外之人，於偵查中未經具結之陳訴，依刑事訴訟
    法第158條之3之規定，其陳述亦無證據能力。
貳、實體事項：
一、訊據被告乙○○坦認於前揭時間攜帶其所有長刀，前往朱昌
    公園涼亭處，出言「你們不要逼我，我有吃藥」等語，並持
    刀恐嚇丙○○、丁○○、甲○○交出身上的錢及手機，而取
    得現金500元及手機2支，丁○○、甲○○則於交付上開手機
    後經其同意後取回SIM卡， 其將所取得財物置入褲子口袋等
    事實不諱，惟辯稱：被告於行為時係處於神智不清之狀況，
    才犯下本件恐嚇取財之犯行，並非一般預謀之暴力慣犯，其
    行為時已達精神耗弱之狀況，請減輕被告刑責等語。經查：
  (一)上揭犯罪事實，業據證人丙○○、丁○○、甲○○於原審證
    述明確（見原審卷第153頁至171頁）；此外，本件復有臺北
    市警察局中山分局長春路派出所扣押物品目錄表、贓物認領
    保管單、臺北市警察局中山分局長春路派出所刑案贓（證）
    物採證照片附卷可稽（見偵查卷第48頁、第50至51頁、第52
    頁），足認被告確有持扣案長刀，於上開時、地，恐嚇證人
    3人交付身上財物得手之情；另扣案長刀經原審97年1月11日
    當庭勘驗結果，該刀刃細薄銳利，並非未開鋒等情，亦有勘
    驗扣案長刀筆錄及照片附卷可按，核與臺北市政府警察局鑑
    定結果，認該刀刃單面開鋒、長45公分、刀柄長14.5公分，
    非屬公告管制刀械等情相符， 有臺北市政府警察局97年2月
    22日北市警保字第09730808700號函在卷可查（ 見原審卷第
    87至89頁、第203頁）。
  (二)而證人郭明峰於偵查時亦證述，上開扣案長刀亦確為被告為
    上開犯行後，前往臺北市○○區○○街69號之泡沫紅茶店所
    寄放，經警在櫃檯內起獲之事實（見偵查卷第75至76頁）；
    而證人楊幸宜於偵查時亦證述：被告將強盜所得之上開手機
    ，持至楊幸宜所任職位於臺北市○○○路410號 通訊行變賣
    等語（見偵查卷第74至75頁），顯見被告對於手機部分確有
    不法所有意圖。本件事證明確，被告上開犯行，堪以認定，
    應依法論科。
  (三)末查，被告經送亞東紀念醫院精神科精神鑑定結果，認「其
    臨床診斷為(一)、多種藥物依賴（包括安非他命、一粒眠、K
    他命、搖頭丸、大麻與海洛因）；(二)、安非他命誘發之精神
    病。其犯案當時，處於情緒不穩、對人極度敏感，並有被害
    與多疑等症狀；於犯案時，還將自己手機號碼告訴被害人，
    足見其當時對於事物之判斷及辨識能力，因使用藥物而受減
    損。…。依此判斷被告於犯案時，或許已達精神耗弱之情況
    」，有該院97年2月19日精神鑑定報告附卷可按（ 見原審卷
    第200至201頁），亦核與證人楊幸宜於偵查中所證稱，被告
    神智沒有很清楚等語，及證人丙○○所證稱，伊覺得被告有
    點恍惚等語相符（見原審卷第157頁）， 而被告亦曾因藥物
    濫用行為，呈現藥物戒斷症候群，於96年2月7日至臺北市立
    聯合醫院急診， 有該院所出具之97年1月24日北市醫松字第
    097 30071300號函及所附病例影本附卷可查（見原審卷第13
    9頁至144頁），堪認上開鑑定結果，認被告於本件行為時，
    係一依其辨識而行為之能力，顯著減低之人，應屬有據；又
    被告固於案發前服用藥物，然其服用不詳藥物原因，係因車
    禍受傷所致，業據被告供述於卷，是無證據證明被告於服用
    不詳藥物係為施行本件犯行計畫範疇內，自難認有何故意或
    過失而自行招致其本身於案發時之精神狀況，附此敘明。
二、核被告所為，係犯刑法第346條第1項恐嚇取財罪，公訴人認
    係犯刑法第330條第1項加重強盜罪名，尚有未合，惟其基本
    社會事實相同，本院自得將起訴法條變更為刑法第346條第1
    項之恐嚇取財罪名，被告以一行為恐嚇被害人丙○○、丁○○、甲○○3人交付財物，為想像競合犯，應依刑法第55 條
    之規定處斷。又刑法第19條第2項規定：「 行為時因前項之
    原因，致其辨識行為違法或依其辨識而行為之能力，顯著減
    低者，得減輕其刑」，本件被告於行為時為依其辨識而行為
    之能力，顯著減低之人，業如前述，爰依上開規定，減輕其
    刑。
三、原審因認被告罪證明確，予以論罪科刑，固非無見，惟查以
    被告行為應僅成立刑法恐嚇取財罪名，原審認係成立同法第
    300條第1項強盜罪名，尚有未合，理由詳如後述，上訴人即
    被告上訴意旨謂其犯行應僅成立恐嚇取財罪名，尚有理由，
    應撤銷原判決改判。爰審酌被告年輕力壯，竟不思循正當途
    徑賺取財物，而持刀恐嚇取財，其不僅致被害人財物受損，
    更令被害人身心受害，其犯罪動機、目的、手段，以及犯罪
    所生危害，犯後坦承犯行，並向被害人表示歉意，被害人亦
    取回部分財物，本件不法所得金額多寡等情狀，量處如主文
    所示之刑，以示懲儆。另扣案長刀1把， 為被告所有而供本
    件犯罪所用之物，業據被告供陳於卷， 爰依刑法第38條第1
    項第2款宣告沒收。
四、公訴意旨認被告上開行為應成立刑法第300條第1項強盜罪名
    云云。惟訊據被告堅詞否有何強盜之犯意，辯稱：伊因當天
    在公園遭3名男子毆打，伊才回家拿長刀到公園， 伊沒有說
    要對他們不利，只說「你們不要逼我」，伊也沒將長刀指著
    他們的面，伊雖然有將長刀提高，但因雙手受傷，無法提得
    很高，伊只有口頭上恐嚇他們，並沒有強盜之故意等語。其
    辯護人為其辯護略以：被告所為僅構成恐嚇取財罪，被告客
    觀上雖曾持刀，然與告訴人相距有相當距離，且未發生任何
    身體上之接觸，應尚未達強盜罪「脅迫至使不能抗拒之程度
    」，告訴人仍有相當之意思自主權，係在不願意和被告發生
    衝突下，而交付財物予被告等語。經查：
  (一)按刑法上之強盜罪之構成要件，須以其所實施之強暴、脅迫
    ，已達於使人不能抗拒之程度為必要，倘其取物手段雖屬不
    法，而尚未使人至於不能抗拒者，尚難以強盜論擬。換言之
    ，必以行為人已施以不法之腕力，且該不法之腕力之施行在
    「客觀上」已使被害人不能抗拒，進而在「主觀上」已違反
    其意願而交付財物，方屬之。如被害人客觀上並無不能抗拒
    之事實，僅因「主觀」上的恐懼而交付財物行為，或「主觀
    」上尚有一定意思之自主權，應屬構成刑法上恐嚇取財等其
    它罪名。
  (二)按被害人即證人丙○○於原審到庭證稱：「（檢察官問：放
    在桌上後，被告做什麼動作？）右手持刀，左手把錢、手機
    一起拿起來，他就跟我們說假如他跟他的朋友確定不是我們
    三個打的，他會把手機、錢還給我們，我當時問他如何跟你
    聯絡，他就給我他的手機號碼，我還問他，要如何稱呼他，
    他說他叫小偉。」、「（檢察官問： 當時為何要交200元？
    ）因為怕他會傷害我們」、「 (檢察官問：所以你當時有心
    生恐懼？）有。」、「（檢察官問：他手握著刀伸向石桌時
    ，你為何不制止他？）因為怕受傷，且身上財物不多，就見
    給他。」、「（辯護人問：當時被告在進入涼亭後，你們有
    任何身體上的接觸？）沒有。」、「（檢察官問：你剛才說
    被告跟你距離多遠？）一個石桌的距離。」、「（檢察官問
    ：他在跟你講話的時候，他的刀、刀刃離你多遠？）半個石
    桌，約半公尺到一公尺。」、「（辯護人問：你剛才說不想
    逃跑，是因為怕激怒他，他也是因為這個理由才交付財物？
    ）這只是其中一個理由，另部分理由是財物本身不多。」、
    「（檢察官問：雖然只有一個出入口，但是涼亭周遭的柵欄
    會很高？）有樓梯，有高度，如果我們要離開，因為當時有
    下雨，旁邊有草欉、有泥巴，怕跌倒，對方會追來，當時有
    考量這些情形。」、「（辯護人問：請提示法院卷第96頁至
    98頁、第101頁朱昌公園照片，涼亭四周僅有一些樹木， 且
    柵欄只有52公分，以你的身材跨過去不會有任何障礙？）是
    。」、「 (檢察官問：為何你當時還是不跑？) 因為總是有
    障礙，如果跑出去的話，如果摔倒，怕被他追上來，如果跑
    的話，搞不好會更激怒他。」、「（受命法官問：你們當初
    有無想過壓制被告的可能性？）完全沒有。」（見原審卷97
    年2月13日審判筆錄），故依上開被害人所陳， 顯然係其主
    觀上不願與被告生衝突，故交付身上為數不多的財物與被告
    ，且於案發期間，被告並未與被害人有何身體上之接觸，被
    告所持刀械與被害人身體亦有半公尺以上的距離，且客觀環
    境上，被害人亦難認有何無法抗拒之情，尚難以被害人主觀
    上的認定，而謂客觀上已使被害人有不能抗拒之情。
  (三)被害人即證人丁○○於原審審判中亦到庭證稱：「（檢察官
    問：他拿這把刀是有指向誰？）他沒有指向特定誰，就是拿
    在我們面前，他站在我跟甲○○中間，他沒有進到涼亭，站
    在出入口，他手握著刀子，刀子沒有在石桌上，有往前伸上
    下晃動。」、「（檢察官問：他離你多遠？）三、四步，後
    稱忘記了，應該不會很遠。」、「（檢察官問：你剛才說他
    拿刀威脅你們，是如何威脅？）他說他有在吃藥，不要逼他
    ，叫我們把身上錢、手機拿出來。」、「（檢察官問：附近
    的商家，你所目測的商家還有無在營業？）有便利商店，及
    一、二家小吃攤。」、「（檢察官問：當時有沒有想到說要
    制止被告？）沒有這樣想過，因為怕被刀傷到。」、「（檢
    察官問：他在請你們交出手機、財物時有無說不要逼他，不
    然對你們不利？）他有一直說他有吃藥，不要逼他，但是沒
    有說要對我們不利。」、「（檢察官問：你怎麼會認為只有
    一個出口？）因為被丙○○擋住了，我不知道有二個缺口，
    我以為只有一個缺口，且那邊光線很暗。」、「（辯護人問
    ：在這個過程中，被告有無跟你們身體有任何接觸？被告的
    刀有接觸到你們的身體？）沒有。」、「（辯護人問：你跟
    被告當時的距離？）約106公分。」等語（見原審97年2月13
    日審判筆錄），依上開證人所言，亦見被告並未以刀械抵觸
    被害人身體，且與被害人保持一定距離，被害人丁○○顯係
    不願與被告發生衝突，方交付身上為數不多的財物。
  (四)被害人即證人甲○○於原審審判中亦到庭證稱：「（檢察官
    ：他當時有沒有答應會把手機、錢還給你們？有。」、「（
    檢察官問：他是如何說？）他說他去找他朋友後，確定他朋
    友沒事，就會把手機、錢還給我們。」、「（檢察官問：他
    有留下聯絡方式？是他主動，還是你們要求？）有。好像是
    主動的。」「（檢察官問：當時他在講叫你把東西拿出來時
    ，離你多遠？）一公尺左右，因為我最靠外面。」、「（檢
    察官問：當時你有無想到要反抗他？）沒有，因為沒有多少
    錢。」、「（檢察官問：他有沒有在請你交出財物時，有沒
    有說他在吃藥，不要逼他？）有。」、「（檢察官問：那個
    涼亭有幾個出入口？）我知道他進來的另外一邊還有一個出
    口。」、「（辯護人問：在交付財物過程中被告的身體有無
    跟你們接觸？被告持刀有跟你們身體任何接觸？）沒有。」
    、「（辯護人問：你剛才提到錢不多，所以把錢直接給被告
    ，你主觀意識就是花錢消災，不想跟他發生任何衝突？）對
    。」等語（見原審97年2月13日審判筆錄）， 故依上開證人
    所言，亦見被告並未以刀械抵觸被害人身體，且與被害人保
    持一定距離，被害人甲○○顯係不願與被告發生衝突，方交
    付身上為數不多的財物。
  (五)末查，被告於原審提出台北縣立醫院診斷證明書所載，被告
    受有「右橈骨開放性骨折」， 於96年12月5日施行開放性復
    位手術，於12月7日出院， 客觀上被告確亦有手部無法施展
    全力之情，此有該診斷書在卷可按，而被告於行為時雖手中
    握有刀械，但與被害人保持一定距離，並未以刀械直接對著
    被害人，被害人丙○○等雖陳稱被告持刀時有上、下晃動，
    惟依其行為時僅重覆出言「他有吃藥，不要逼他」等話語，
    且被告當時復留下所使用的手機號碼與被害人聯絡等情，依
    上開被害人所述，顯然被害人當時在主、客觀上並無不能抗
    拒之情事。故依前揭判例意旨及刑法強盜罪之構成要件，被
    告行為尚與刑法第300條第1項強盜罪有間，其行為應係涉犯
    同法第346條第1項恐嚇取財罪名，公訴人及原審認被告係犯
    強盜罪行，尚有未合，並予敘明。
據上論斷，應依刑事訴訟法第369條第1項、第364條、第300條、
第299條第1項前段，刑法第346條第1項、第55條前段、第19條第
2項、第38條第1項第2款，判決如主文。
本案經檢察官周誠南到庭執行職務。
中    華    民    國    97    年    7    月    10     日
            刑事第４庭    審判長法  官  沈宜生
                                法  官  鄭水銓
                                法  官  周煙平
以上正本證明與原本無異。
檢察官如不服本判決應於收受送達後十日內向本院提出上訴書狀
，其未敘述上訴之理由者並得於提起上訴後十日內向本院補提理
由書（均須按他造當事人之人數附繕本）。
被告不得上訴。
                                書記官  蕭麗珍
中    華    民    國    97    年    7     月    15    日
附錄：本案論罪科刑法條全文
刑法第346條第1項
意圖為自己或第三人不法之所有，以恐嚇使人將本人或第三人之
物交付者，處6月以上5年以下有期徒刑，得併科1千元以下罰金
。
以前項方法得財產上不法之利益，或使第三人得之者，亦同。
前二項之未遂犯罰之。


司法院資訊處製作；財團法人民間司法改革基金會備份。
